台灣高等法院刑事判決　　　　　　　　　　　　　九十一年度上訴字第二一三五號
　　上　訴　人
　　即　被　告　丁○○
　　　　　　　　戊○○
　　共　　　同
　　指定辯護人　本院甲○辯護人
右上訴人因強盜案件，不服台灣台北地方法院，九十年度訴字第一０一五號，中華民
國九十一年三月十一日第一審判決（起訴案號：台灣台北地方法院檢察署九十年偵字
第一二五００號），提起上訴，本院判決如左：
    主  文
原判決撤銷。
丁○○、戊○○共同意圖為自己不法之所有，以恐嚇，使人將本人之物交付，丁○○
處有期徒刑貳年，戊○○處有期徒刑壹年陸月，均緩刑伍年。扣案鋼筆壹支沒收。
    事  實
一、丁○○、戊○○（係表兄弟）二人因積欠地下錢莊借款亟需金錢償還，竟共同基
    於意圖為自己不法所有之犯意聯絡，謀議強盜在台北市大安區市○○道○段一三
    二號明松汽車商行經營中古車買賣生意之乙○○之財物，並先備妥供犯罪用之鋼
    筆、麻繩及膠帶等物。因丁○○與乙○○為昔日同事，彼此間相互熟識，丁○○
    為恐遭乙○○識破，遂由戊○○出面並自稱李先生，於民國九十年五月十五日上
    午以電話聯絡乙○○，佯稱有意售車，車輛現停放於台北市○○區○○街基隆河
    第六號水門之停車場，而邀約乙○○攜款看車，擬趁乙○○至停車場時以強暴方
    式取得乙○○所攜現款，同日下午一時三十分許，戊○○至乙○○經營之前開車
    行見面，二人見面後，戊○○即搭乘乙○○騎乘之機車前往台北市○○區○○街
    基隆河第六號水門之停車場，丁○○則駕駛車牌號碼ＢＺ─四六八營小客車自後
    尾隨，然抵停車場後，丁○○、戊○○二人因認乙○○並未攜款前往且係騎乘機
    車，若在停車場公然下手易遭他人發現，遂未著手強盜乙○○財物，戊○○並以
    未帶鑰匙為由，與乙○○改約他日再行看車。翌日（十六日）下午，戊○○再與
    乙○○連絡看車，雙方並已約妥時間，然因乙○○有事，遂委託同為車行合夥人
    之胞弟丙○○前往，於同日下午七時三十分許，丙○○攜款並駕駛車牌號碼七Ｆ
    ─三一七五號自小客車搭載戊○○同往台北市○○區○○街基隆河第六號水門之
    停車場，於同日下午七時四十五分許車抵停車場後，戊○○即自後座以手矇住前
    座丙○○眼睛，旋在身上取出其所有預先準備之鋼筆一支，以筆尖銳利處抵住丙○○頸、胸部之間，同時喝令丙○○「不要動，不要反抗，我還有幫手。」等語
    之強暴方式，未達到不能抗拒之程度，欲向丙○○強取財物；而已在該停車場內
    等候接應之丁○○見狀即欲進入該車擬以預藏之繩子一條及膠帶一卷捆綁丙○○
    ，惟因丙○○仍奮力抵抗，雙方在拉扯中，戊○○所持前開鋼筆，傷及丙○○左
    掌，致受有三公分一處及一點五公分三處撕裂傷之傷害，旋丙○○伺機奪門逃出
    ，並高聲喊救，留置於該車右前座之黑色手提包一只〔內有現金新台幣（下同）
    三十萬元、面額三十二萬元之支票一紙、空白支票三十紙、存摺三本及汽車買賣
    合約書一張〕遂為該二人取得，得手後即由丁○○駕駛車牌號碼ＢＺ─四六八號
    營小客車搭載戊○○逃離現場，然因附近民眾羅沛銓等人聞見丙○○求救，遂分
    持棍棒攔阻丁○○、戊○○而敲打該營小客車，然仍為其等駕車加速逃逸。事後
    丁○○、戊○○二人分配恐嚇取財所得之贓款，丁○○分得現金二十萬元，戊○○分得現金十萬元，其餘財物連同上揭黑色手提包則由該二人攜至台北市行天宮
    廁所內丟棄。嗣經丙○○報警，並由民眾提供車號，而循線查出丁○○涉案，丁○○、戊○○於同年月十九日出面向台北市政府警察局士林分局警備隊投案，戊○○於警訊中，並就前揭尚未被發覺之犯行，自首犯罪而接受裁判，且在台北市
    ○○○路四八八巷二弄三號對面路旁扣得彭銓書所有並棄置在該處之鋼筆一支，
    丁○○、戊○○二人已將前揭贓款三十萬元返還丙○○，所餘財物並已於行天宮
    處尋獲。
二、案經被害人丙○○告訴暨戊○○自首由台北市政府警察局松山分局報請台灣台北
    地方法院檢察署檢察官偵查起訴。
    理  由
一、訊據上訴人即被告丁○○、戊○○二人皆否認有何強盜犯行，被告丁○○辯稱：
    伊持麻繩及膠帶等物並非要綑綁丙○○，伊係為救被告戊○○脫困所用，當時伊
    開啟該車牌號碼七Ｆ─三一七五號自小客車欲進入該車時，丙○○即開門逃逸，
    伊並無強盜或傷害丙○○之意等語；被告戊○○則以其僅欲將丙○○以賣車名義
    騙至前揭停車場以騙取丙○○所攜之財物，鋼筆是其隨身攜帶的，絕無強盜及傷
    害丙○○之意等語。
二、經查：
  (一)被告丁○○於1.九十年五月十九日於警訊時供稱：伊與表哥前幾天犯下一件強盜
    案，良心不安，今由父母及家人陪同到案，伊等二人相約一起來自首及投案。於
    九十年五月十六日晚上十九時四十五分，在台北市○○街第六號水門停車場內犯
    下強盜案。共得手黑色提包乙只，內有現金新台幣三十萬元（面值為一千元共三
    百張）、空白支票一本（面額三十二萬元支票一張）、存款簿二本或三本不清楚
    、一張汽車買賣合約書。伊是假借賣車給被害人為由，將被害人騙至右述處所做
    案。作案交通工具是伊個人計程車，車號ＢＺ─四六八營小客車，作案使用工具
    有水果刀一把及繩子一條。得手現金部分，伊表哥戊○○分得十萬元，伊分得二
    十萬元，其他物品均放回黑色手提包，叫伊表哥拿去台北市行天宮廁所內放置。
    繩子是伊車上用的，水果刀是戊○○準備的。因伊與戊○○二人均有積欠地下錢
    莊債務，因要還地下錢莊債務，逼急了才犯下該案（詳見偵查卷第三頁反面至第
    四頁）。2.同日第二次警訊時供稱：十五日當天戊○○先以電話聯繫乙○○，並
    於電話中向其謊稱是戊○○之妻子欲賣車，但只收現金，乙○○答應了，並約定
    當日下午十三時三十分至乙○○車行見面，伊駕駛伊的計程車載戊○○至車行後
    ，乙○○即以機車載戊○○至六號水門看車，伊則開車尾隨，至六號水門後，則
    由戊○○與乙○○進入水門，伊則在水門外的馬路等。戊○○與乙○○進入水門
    後，假裝要找他妻子拿車鑰匙，其實是跑到停車點和伊商議，最後伊等見對方係
    騎機車，不像在汽車內有隱蔽，怕旁人看到，所以取消強盜的計劃。當日伊表哥
    戊○○再度與乙○○聯絡，並約定時間再去六號水門看車，伊則先將伊的車（Ｂ
    Ｚ─四六八號）開到水門裡並在車內等候，而乙○○因臨時有事，所以叫他弟弟
    丙○○代理，丙○○駕駛一輛小客車載戊○○前來，伊等候該車熄火時，即拿著
    一條長約三公尺，土黃色的麻繩及一卷土黃色膠帶到他們的停車處，伊是由右前
    車門進入，進入時看到戊○○拿著鋼筆押住丙○○，但丙○○隨即掙扎並掙脫而
    逃，當時戊○○坐在左後方位置，丙○○由駕駛座奪門而逃後，因車喇叭響不停
    ，伊拿取其置於右前方座位之黑色包包後，即向伊的計程車逃去並駕駛到前方不
    遠處讓戊○○上車後，即離開水門，因地形不熟，伊開到一條死路後，才又折返
    往水門門口去，然後接近水門門口時，看到丙○○與一群人站在附近，經過時，
    即有人持鐵管將伊左後門車窗玻璃打破，也就是那時候被記下車號的。沒有看到
    戊○○拿該鋼筆傷害丙○○，且事先商議好只拿錢，不要傷人，伊是投案時警方
    拿出剪報，上面寫的是水果刀，所以伊警訊中就直接說是水果刀，實際上是一支
    鋼筆。沒有準備擄人勒贖，欲捆綁被害人是為了要將其留在車內不讓其離開，伊
    等才能安全逃離，而用膠帶則是為不讓被害人見到伊的臉及記下車號。作案工具
    ＢＺ─四六八號營小客及麻繩、膠帶是伊的，而押住丙○○的鋼筆應是戊○○的
    ，不是伊提供，警方帶同伊等到復興北路四八八巷二弄三號對面的路旁取回戊○○丟棄的鋼筆，另回到六號水門現場欲尋找麻繩時，即找不著了，另膠帶則因緊
    張遺落在丙○○身上。所得三十萬元，並無事先議定好分配多少錢，因為伊知道
    車號已被記下，伊有逃亡的念頭，所以伊與戊○○商量伊多拿一點錢，所以伊拿
    了二疊未拆封的錢，是二十萬元，另剩下未封的散鈔則全數由戊○○拿走，據其
    事後稱該筆金額正好的十萬元。三十萬元的贓款，伊拿的二十萬元部分其中還了
    地下錢莊十萬五千元，還有近日之花用約一萬餘元，現在剩下約八萬餘元，已託
    伊家人約定於二十日早上還給被害人，另戊○○所拿的十萬元，已於本月十八日
    匯款還給被害人了，因案發後伊等想平息此事，所以和被害人協議將錢還他，而
    請其不要報警（詳見偵查卷第六至八頁）。3.九十年五月二十日於偵查中稱：是
    伊等二人共同商量說要強盜乙○○，想以賣車的名義，將丙○○騙出來，五月十
    五日伊等二人由戊○○打電話給乙○○，以賣車的名義，將其騙出，伊則尾隨，
    因伊與乙○○以前是同事，乙○○的車行在市○○道與八德路口，當日談好以二
    十八萬元將車賣予乙○○，實際上有車，但不是伊等的車，伊等是要騙乙○○，
    因騙不到，第二天由戊○○出面約定在丙○○的店，約至撫遠街六號水門看車，
    伊事先開著計程車六號水門停車場埋伏等候，因為伊等二人均欠地下錢莊錢，由
    戊○○矇住丙○○的眼睛，然後拿著類似鋼筆刀，戊○○是坐在駕駛的後座，戊○○有抵住丙○○的胸口，告知其不要動，不要反抗。而其不理，就是往外跑，
    伊聽到聲音就帶著車上的麻繩及膠帶，而伊等追不到丙○○，讓其跑掉，伊等就
    回到車上拿著丙○○的皮包，伊等沒有傷害他的意圖，伊等想騙他的錢，當時路
    燈非常昏暗，丙○○在逃跑時，未將其包包拿走，包包被伊等拿走，伊等其中丁○○分得二十萬元、戊○○分得十萬元，戊○○在當天晚上有電乙○○，說要匯
    十萬元還他，且第二天也匯了十萬元，而伊也要還，有請家人拿去還給他（詳見
    偵查卷第四十一頁）。4.九十年十二月四日於原審供稱：當時警員在伊剛進去作
    筆錄時，有拿報導伊等作案的報紙給伊等看，而報紙上是寫水果刀，所以伊才會
    說水果刀，事實上伊並不知道戊○○當天拿的是什麼東西。後來，松山分局三民
    派出所帶伊等到現場去模擬時，伊有聽戊○○告訴警員說他當時拿的是鋼筆。伊
    等當天去現場模擬時，是先到伊停放車輛的地方去找，找了好久，才找到戊○○
    所說的那支鋼筆。當天去現場的警員，除了三民派出所的警員外，還有松山分局
    三組的警員。當天伊等是在伊停放車子後面的方向找到鋼筆的（詳見原審卷第一
    ○八頁）。5.九十一年二月二十五日於原審供稱：當時伊等並沒有強盜或恐嚇取
    財的意思，伊當時下車來，是想幫戊○○脫困，所以伊沒有拿任何工具（詳見原
    審卷第一七七頁）。6.九十一年八月二十三日於本院供稱：被告戊○○拿鋼筆對
    著被害人時，伊在車上，拿繩子是為了要幫戊○○脫困，但門打不開（詳見本院
    卷第卅六頁）。7.九十一年九月三日於本院供稱：不是麻繩，是壞掉的跳繩，伊
    不知道膠帶是何人的，伊過去的時候被害人已經從駕駛座那邊出去了（詳見本院
    卷第五十一頁）。
  (二)被告戊○○於1.九十年五月十九日於警訊時供稱：因伊與表弟丁○○前幾天犯下
    一件強盜案，今日由家中陪同到警局自首，並與丁○○相約自行前來。伊等是以
    賣車為理由，將被害人帶至右述地點下手作案。伊到達現場後，首先用手矇住被
    害人眼睛，再用伊隨身攜帶的白金鋼筆抵住被害人胸部位置，由丁○○進入車內
    取得財物。伊於作案隔天下午十四時許，將讓十萬元以匯款方式匯還被害人，伊
    以為對方與伊表弟認識並有債務關係（詳見偵查卷第十頁反面至第十一頁）。2.
    同日第二次警訊中接稱：伊是拿鋼筆（刀）抵住被害人胸部，同時以手矇住被害
    人雙眼，控制使其無法反抗，並威嚇不要動，在過程中，被害人反抗，被害人手
    部的傷口可能是在掙扎中不小心弄傷的。沒有在車內對被害人說「有共犯」，伊
    只有對被害人說，不要動，不要反抗。伊先計誘被害人到六號水門停車場，與先
    至該處駕駛計程車之丁○○會合，到達目的地，由伊控制被害人，丁○○馬上衝
    入被害人駕駛轎車前座，由丁○○搶走被害人財物。是丁○○提議的，鋼筆是伊
    準備自己攜帶，繩索及膠帶則是丁○○自己準備的，伊等原先是要騙他的錢，因
    被錢莊逼急，才臨時改變要以強盜手法脅迫被害人交付財物。伊是先打電話予被
    害人，並問有無向警方報案，並問被害人帳號為何，隔日就到郵局匯款，退回十
    萬元，因犯案後，伊很後悔，才想要將所分得現金退給被害人。經伊帶同警方至
    北市○○○路四八八巷二弄三號前所起獲棄置該處鋼筆，是當日犯案所持兇器。
    案發當天，現場昏暗，伊所拿的確實是鋼筆，而非水果刀，可能是被害人看錯了
    （詳見偵查卷第十二頁反面至第十五頁）。3.九十年五月二十日於偵查中所供與
    被告丁○○同（詳見偵查卷第四十一頁）。4.被告之上訴理由書中陳明：．．扣
    案之鋼筆，僅為其平素寫字文具，筆尖非鋒利，客觀上尚不至於對人之生命、身
    體、安全構成威脅而具有危險性得為兇器使用，．．其原本即無預謀強盜，係在
    情急之下，取出身上攜帶之鋼筆，在光線昏暗下，使丙○○嚇住．．（詳見本院
    卷第十九頁）。
  (三)被害人丙○○於1.九十年五月十六日於警訊中證稱：伊被強行奪走三十萬元、金
    額三十二萬元支票乙張、空白支票數張、銀行存摺三本等。伊左手掌遭歹徒割傷
    。因伊哥乙○○有一客戶自稱「李先生」，談好要賣汽車予伊車行，而伊哥哥因
    有事在外忙，故打電話叫伊處理，於十六日十七時三十分許，該李先生至伊車行
    ，伊並駕駛七Ｆ─三一七五號自小客車載李先生（乘坐後座）至指定處所交車時
    ，他突然拿起一把水果刀由後架住伊脖子說：「不要反抗，伊還有幫手」，當時
    伊反抗，並用左手弄斷該水果刀，且確實看到有一名歹徒正拿著繩索前來欲將伊
    綑綁，此時伊見狀，極力掙逃出車門後，就大喊搶劫，當時附近有貨運行人員見
    狀即前來救助伊，而該二名歹徒搶走伊上述財物後，並駕駛ＢＺ─四六八號營小
    客車逃逸，其中有一貨運員隨手拿起路邊之塑膠桶管向該車揮打時，有打破該車
    左後門玻璃，當時伊並記下該車號，因車上駕駛者是該拿繩索之歹徒，而李先生
    則坐在後座一起逃逸（詳見偵查卷第十六頁反面至第十七頁反面）。2.九十年五
    月十九日於警訊中證稱：當日是由戊○○持刀挾持伊，並使伊手部等多處受傷，
    另由丁○○持繩子準備綑綁伊，伊立即脫逃，當場並搶走伊的隨身手提包（內有
    現金三十萬元、空白支票約三十張、另三十二萬元的支票一張，存摺三本）（詳
    見偵查卷第十九頁反面）。3.九十年五月二十日於警訊中證稱：經伊指認該鋼筆
    絕非是戊○○當天向伊強盜抵住伊脖子之作案工具，該作案工具應係長約二十五
    公分（刀柄約七公分，刀刃長約十五公分）之水果刀，歹徒係持刀抵住伊左邊頸
    部，非胸部，伊掙扎以左手握押歹徒水果刀，致造成左手掌心受傷。案發後隔天
    歹徒匯款十萬元予伊，請伊及伊兄長乙○○不要報案，另歹徒將三十萬元現金強
    盜後，手提包等物被丟棄在台北市行天宮，行天宮服務台人員於五月十七日上午
    六時電話通知伊領回全數無誤，不含遭強盜之現金三十萬元（詳見偵查卷第二十
    頁反面至第廿一頁）。4.九十年十一月二十日於原審證稱：是一位自稱李先生的
    人，稱有車要賣，停於前開地址的停車場，於五月十五日來，要伊等去看車，伊
    哥哥乙○○與他一起去，後來李先生說找不到車子鑰匙，所以沒有看成，隔天再
    打電話來，因伊哥哥乙○○沒有空，所以由伊與他一起去看車。到達停車場，他
    帶伊開車到一個角落，伊問他你的車子停在這兒嗎，他當時就從後面拿出來一個
    很利的東西抵住伊的脖子，叫伊不要動。沒有看到，當時很暗。那個很利的東西
    大約伊的手掌可以抓住一半的大小，也就是他的手抓住一半，伊的手抓住另一半
    。當時他叫伊不要動，說他有幫手，伊覺得奇怪，因為並沒有看到別的人，伊回
    頭往右後方看，在車子外面有一個人拿著繩子要進來，但是因為伊車門鎖著，所
    以他進不來，而伊也出不去。．．伊隔天有收到匯款十萬元，伊等是從存摺上面
    看到的。伊不敢確定是刀子，只是覺得利。伊沒有把它弄斷，弄開後，他就被伊
    推到後面去，然後伊就開門跑掉了。從戊○○拿東西抵住伊，到伊弄開他，中間
    過程時間大約一分鐘。這一分鐘時間伊等在拉扯。公事包內的空白支票及面額三
    十二萬元的支票在行天宮尋獲。當時戊○○拿利的東西抵住伊的脖子與胸部之間
    ，還沒有達到不能抗拒的地步，因為伊有與他拉扯，對抗一陣子。當天被告戊○○是坐在伊車駕駛座的正後方（詳見原審卷第四十至五十七、七十五頁）。
  (四)證人乙○○於1.九十年五月十六日於警訊中證稱：伊十五日上午九時至十一時，
    有一位自稱李先生的人打電話給伊，說是陳張財介紹，有一部車要賣給伊，跟伊
    約下午十四時看車，李先生下午來店，伊騎機車載他去撫遠街六號水門內去看車
    ，伊就看到一輛福特的車子，他說沒鑰匙，鑰匙在他老婆身上，他說要去找老婆
    拿鑰匙，就帶伊去二個地方找老婆，因為都找不到，就說改天再看車，同天晚上
    李先生又打電話給伊說車子要賣了，但是要現金交易，約十六日晚上十九時三十
    分到車行。十六日李先生準時到車行，伊叫伊弟弟丙○○帶李先生前往看車，結
    果就發生伊弟弟被搶的事情。伊不認識李先生。後來李先生說要把錢還伊，叫伊
    不要報案，說要用電匯給伊，問伊帳號。伊認識丁○○（詳見偵查卷第廿二頁）
    。2.九十年十一月二十日於原審中證稱：伊載了他繞了三個地方，都沒有看到她
    老婆，也沒有看到他拿出鑰匙過，當天伊沒有帶任何東西，他知道，因為伊等交
    易要開合約書等，可是伊什麼東西都沒帶，且原本他來伊等車行時，他要求伊開
    車前往，可是伊的車子剛好不在（詳見原審卷第六十一至六十二頁）。
  (五)證人羅沛銓於1.九十年五月十六日於警訊中稱：十六日下午約十九時四十五分許
    ，突有一名男子在六號水門前大聲呼救，稱「搶劫」，當時伊與數名公司員工，
    便持木棍與鐵棍立即通過馬路，發現有一部未掛大牌計程車開進六號水門內，經
    過五分鐘，該部計程車ＢＺ─四六八號營小客車已掛上車牌，伊與數名員工立即
    上前阻止該車繼續前進，該車非但不停車，且加速逃逸，於是伊便持鐵棍將該營
    小客車左後門窗打破（詳見偵查卷第廿四頁反面）。2.九十年十一月二十日於原
    審中稱：伊第一次看到時，它是往裡面開，伊沒有注意到，第二次他開車來時，
    伊沒有注意前面有無掛車牌，之後它衝出去時，伊看到它後面有車牌（詳見原審
    卷第七十一頁）。
  (六)證人徐治國即製作被告丁○○筆錄之員警，於九十年十二月四日於原審證稱：伊
    對丁○○製作筆錄時，不知道還有另一個共犯。被害人九十年五月十六日報警的
    筆錄，不是伊偵辦的。被害人是向松山分局三民派出所報案的，不是向伊等報案
    的，伊是五月十九日才製作被告的筆錄。在九十年五月十九日製作筆錄前，完全
    不知道犯罪嫌疑人是誰。本件強盜案件不是伊偵辦的，是伊隊長偵辦的，並且策
    動他們到伊隊上自首。伊只是負責製作五月十九日當天的筆錄而已。伊在製作筆
    錄之前，伊對於本案的犯罪嫌疑人是何人，伊完全不知道（詳見原審卷第一○二
    至一○五頁）。
  (七)證人薛仁相於九十年十二月二十五日於原審證稱：被告丁○○有講他大概犯案的
  情形，不過他沒有說他使用的兇器是什麼，然後他說要自首，伊就告訴他伊幫他
    安排，然後他就約伊在社子國小前面的公園見面，然後伊就帶他去士林分局，他
    們在作筆錄時，伊在那邊喝茶，這時松山分局的警員就過來接被告，接到被告後
    ，就直接到現場去找計程車及兇器（詳見原審卷第一三○頁、一三一頁）。
  (八)證人蘇哲平即士林分局警備隊隊長於九十年十二月二十五日於原審證稱：在薛仁
    相跟伊聯絡之前，伊只是從報紙上面知道而已，伊接到薛仁相打電話來要帶人來
    自首以後，伊有打電話到松山分局去瞭解相關的案情，知道他們曾經派人到八里
    去埋伏，他們已經掌握其中一位的線索（詳見原審卷第一三三頁）。
  (九)證人胡明德於九十年十二月二十五日於原審證稱：當時丙○○提供車牌號碼給伊
    等，伊等查詢了車牌以後，知道車主是丁○○，然後伊等調出丁○○的口卡片給
    丙○○指認，丙○○當時只是說覺得很面熟，等到後來他哥哥乙○○來了以後，
    就說丁○○與他以前是同事，然後才確認是丁○○，至於另外一位，只知道自稱
    李先生，並不知道是何人（詳見原審卷第一三七頁）。
  (十)警方所繪製1.案發當天地點示意圖，經被告丁○○、戊○○按捺指印並簽名其上
    ，2.復興北路四八八巷二弄附近之現場圖，指出鋼筆及ＢＺ─四六八號小客車之
    丟棄處，經被告丁○○、戊○○按捺指印並簽名其上（詳見偵查卷第廿七、廿八
    頁）
  (十一)車號ＢＺ─四六八號營小客車，車主為丁○○，此有車籍作業系統─查詢認可資
    料在卷（詳見偵查卷第卅三頁）。
  (十二)被告丁○○於原審庭呈證明書一紙，證明其於九十年八月一日歸還二十萬元予被
    害人丙○○，被害人丙○○表示不追究民事部分，此有證明書影本一紙附卷（詳
    見原審卷第七十八頁）。及被告戊○○於原審庭呈其於九十年五月十七日匯款十
    萬元予丙○○之匯款單影本一紙附卷（詳見原審卷第七十九頁）。
  (十三)作案工具鋼筆一支扣案在卷，此有贓物物品清單九十年度紅保管字第二○七三號
    一紙在卷（詳見原審卷第一一七頁）。
  (十四)原審法院書記官於九十年十二月四日電話詢問松山分局刑事組趙玉田有關扣案證
    物部分，趙警員回稱：扣案證物只有鋼筆乙支，已移送地來署，犯罪證據之「膠
    帶」在現場沒有找到「刀械等」，就只有前開證物而已，此有原審法院公務電話
    記錄表一紙在卷（詳見原審卷第一一三頁）。
  (十五)國軍松山醫院函覆原審法院，關於被害人丙○○於九十年五月十六日至該院急診
    之就醫記錄，摘要如下「陳先生5.16.：８於本院急診診治，當時發現左掌有
    三公分一處及一點五公分三處撕裂傷，病歷記載為刀子所傷，至於係何種利器，
    無法由傷口判斷」等語，此有該院九十年十一月三十日，濟行(六)三一一九號函
    一紙及病歷摘要記錄各一紙附卷（詳見原審卷第一一四、一一五頁）。
  (十六)證人乙○○於九十年十二月五日書立一紙同意書，內文記載「茲同意原諒丁○○
    ，當初所犯下的錯誤，不再追究，並衷心希望丁○○先生能知錯能改，善莫大焉
    」等語，此有同意書影本一紙在卷（詳見原審卷第一四八頁）。
  (十七)綜上：被告二人雖辯稱僅意在騙取被害人丙○○之金錢云云，惟依被告二人右揭
    供述，並參酌證人乙○○及被害人丙○○之證詞，可知被告二人係因積欠地下錢
    莊債務亟需金錢償還，而被告丁○○因與證人乙○○為昔日同事，熟知證人乙○○之經濟狀況，遂與被告戊○○共同謀議，計劃自乙○○處取得金錢以償還欠款
    ，然被告二人若一心只想自乙○○處騙取金錢，則被告丁○○何須埋伏於現場，
    並備妥繩子、膠帶等物？可見被告二人在謀議之初，即有以暴力相加藉以取得金
    錢之意甚明。再觀九十年五月十五日當日，由被告戊○○與證人乙○○一同騎乘
    機車前往約定地點看車，而被告丁○○則駕駛車牌號碼ＢＺ─四六八號營小客車
    自後尾隨，抵達停車場後，因被告二人認乙○○騎乘機車，若在停車場公然下手
    易遭他人發現，且當日乙○○並未帶同現金前往，故被告戊○○藉故以未帶鑰匙
    為由，與乙○○相約他日再行看車。是被告二人當日之行為，在主觀上顯有以暴
    力加諸被害人以取得金錢之意，客觀上亦備有繩子、膠帶等物欲限制被害人之行
    動自由之情狀存在，僅因故未開始行動，是被告二人之行為，應屬強盜行為之預
    備階段，並未達於著手實行。又依九十年五月十六日當日，因證人乙○○臨時有
    事，故由被害人丙○○備妥現金、支票等物品，開車載同被告戊○○前往約定之
    停車場看車，當時被告戊○○坐於駕駛座之正後方，於抵達停車場後，隨即以手
    矇住前座被害人丙○○之雙眼，另持器物抵住被害人頸部至胸部間，喝令被害人
    丙○○「不要動，不要反抗，伊還有幫手」等語，可見被告戊○○當時手上應持
    有器物，惟該器物究為何物？被告戊○○歷次供述均稱其所持之器物是一支鋼筆
    。而被害人丙○○之證詞，先於警訊中陳稱係一把水果刀；嗣於原審改稱其不確
    定該利器為何物，其沒有看到等語。參諸被害人丙○○當日就醫記錄，亦無法判
    斷係刀傷所致。且本案僅有扣案之鋼筆一支，況案發當時天色昏暗，而被害人丙○○雙眼又遭被告戊○○以手矇住，且其自承並未看到該器物，僅憑其感覺認係
    很利的東西等情，是綜合前開證據資料判斷，被告戊○○用以抵住被害人之物，
    應係扣案之鋼筆無誤。另按所謂兇器，係在客觀上足對人之生命、身體、安全構
    成威脅，具有危險性始屬之，而扣案之鋼筆本作書寫之用，筆尖並非鋒利，客觀
    上尚不至於對人之生命、身體、安全構成威脅，而實際上依被害人丙○○當日就
    醫之急診紀錄，其傷口係在左手掌各有三公分一處及一點五公分三處之撕裂傷，
    無須縫合，並無危害到被害人生命安全之虞，是與刑法所謂兇器尚屬有間。復觀
    當時在七Ｆ─三一七五號自小客車內僅有被害人丙○○及被告戊○○，被害人丙○○係坐在駕駛座，被告戊○○則位於駕駛座的正後方之座位，被告戊○○自後
    用手矇住被害人丙○○之雙眼，另手持鋼筆抵住被害人丙○○之頸部至胸部間，
    喝令被害人丙○○「不要動，不要反抗，伊還有幫手」，準此顯見被告戊○○確
    有以言語及行動之強暴、脅迫加諸於被害人丙○○之行為。惟更觀當時被告戊○○與被害人丙○○之間有駕駛座隔開，且被告戊○○與被害人丙○○二人均為三
    十五歲左右之中年人，二人之體能狀況並無懸殊差異，是當時之狀況，依社會一
    般通念，被告戊○○未必能完全控制被害人丙○○之意思及行動自由，且參諸被
    害人丙○○證稱其在車內與戊○○拉扯近一分鐘，其還沒有達到不能抗拒的地步
    等語，足徵無論就一般人通念或被害人丙○○而言，當時情狀顯無達到不能抗拒
    之程度。另被害人丙○○因與被告戊○○拉扯中左手掌受有三公分一處及一點五
    公分三處之撕裂傷。而被告二人於被害人丙○○脫逃後，將被害人置於駕駛旁前
    座上之黑色手提包（內有現金三十萬元、面額三十二元之支票一紙、空白支票三
    十紙、存摺三本及汽車買賣合約書一張）拿走，亦為其等所自承。是本件事證明
    確，被告二人之犯行堪予認定，自應依法論科。
三、按恐嚇罪與強盜罪之區別，雖在程度之不同，尤應以被害人是否喪失意思自由為
    標準，最高法院十八年上字第八三八號著有判例可參。再刑法上恐嚇取財罪之「
    恐嚇」，固係指以危害通知他人，使該人主觀上生畏怖心之行為，然此危害之通
    知，並非僅限於將來，其於現時以危害相加者，亦應包括在內。因是，恐嚇之手
    段，並無限制，其以言語、文字為之者無論矣，即使出之以強暴、脅迫，倘被害
    人尚有相當之意思自由，而在社會一般通念上，猶未達於不能抗拒之程度者，仍
    屬本罪所謂「恐嚇」之範疇。至於危害通知之方法，亦無限制，無論明示之言語
    、文字、動作或暗示之危害行為，茍已足使對方理解其意思之所在，並足以影響
    其意思之決定與行動自由者均屬之。故其與強盜之區別，端在所為之強暴、脅迫
    ，其於社會一般通念上，是否足以抑制被害人之意思自由，至於不能抗拒，以為
    財物之交付為斷，倘其尚未達到此一程度，亦僅應成立恐嚇取財罪，此觀最高法
    院八十一年台上字第八六七號判決意旨甚明。
四、核被告二人所為，係犯刑法第三百二十八條第五項之預備強盜罪、同法第三百四
    十六條第一項之恐嚇取財罪。檢察官就被告二人所犯恐嚇取財罪部分，認係犯懲
    治盜匪條例第五條第一項第一款之盜匪罪，起訴法條尚有未合，應予變更。檢察
    官在起訴書中雖未論及預備強盜罪之法條，惟其起訴書犯罪事實欄中已載明被告
    預備強盜之事實，是被告二人之預備強盜犯行，顯已起訴，本院就此自得一併審
    理。按被告行為後，懲治盜匪條例業於九十一年一月三十日公布廢止，惟被告為
    預備盜匪行為時，在懲治盜匪條例未公布廢止前，依被告行為時所適用之法律而
    言，該條例乃修正前刑法 (指九十一年一月三十日修正、增訂前之刑法）之特別
    法，依特別法優於普通法之法律適用原則，自應適用懲治盜匪條例論處，無適用
    修正前刑法之餘地。再懲治盜匪條例之廢止，與刑法強盜、擄人勒贖及其結合犯
    等相關條文之修正及增訂，係經立法院於同日三讀通過，並經總統於九十一年一
    月三十日同日公布施行。考其立法之目的，在以修正後之刑法取代上開條例，避
    免修正前之刑法發生中間法之效力。故懲治盜匪條例雖曰廢止，然因廢止前後，
    被告之預備盜匪行為在行為時至裁判時，均有刑罰規定，該條例之廢止，自屬刑
    法第二條第一項之行為後法律有變更，而非刑事訴訟法第三百零二條第四款、第
    三百八十一條、第三百九十三條第四款所稱之刑法「廢止」，亦不因該條例之廢
    止而回復適用修正前刑法相關條文之餘地，亦即修正前之刑法並非中間法，不因
    懲治盜匪條例之廢止，而有所謂比較適用之問題。又被告所犯預備強盜犯行，係
    犯刑法第三百二十八條第五項之預備強盜罪，依刑法第二條第一項規定，自應就
    被告行為時有效之懲治盜匪條例第五條第三項與裁判時已修正之刑法第三百二十
    八條第五項之法定刑比較輕重，相比較結果，以修正後之刑法第三百二十八條第
    五項之規定較有利於被告，自應依修正後刑法第三百二十八條第五項之預備強盜
    罪論處。被告二人所犯前開二罪間，具有方法結果之牽連關係，應從一重依恐嚇
    取財罪論處。至被告戊○○所持之鋼筆在拉扯之際，雖劃傷被害人丙○○，惟並
    無證據證明被告戊○○當時另具有傷害之犯意，是被害人丙○○所受之傷害，自
    屬右揭恐嚇取財行為之當然結果，自無庸再論及傷害罪。依右揭警員徐治國、蘇
    哲平、胡明德等之證述，足徵被告彭銓書於九十年五月十九日犯罪未發覺前，至
    台北市政府警察局士林分局警備隊之偵查機關自首，並願接受裁判，自應依刑法
    第六十二條前段之規定，減輕其刑。
五、原審據以論科，固非無見。惟原審就被告二人恐嚇取財犯行，認被告二人係犯刑
    法第三百三十條第一項之加重強盜罪，自有未合。被告二人上訴否認恐嚇取財犯
    行，雖無理由，惟原判決既有上述可議之處，自無可維持，應由本院撤銷改判。
    爰審酌被告二人值青年之壯，因積欠地下錢莊借款，不思以正途謀取財富償債，
    竟萌生前揭犯罪之動機，是被告二人所犯前揭犯行固值非難，惟究其等犯罪原因
    ，係因積欠地下錢莊款項，於遭地下錢莊逼債之情形下鋌而走險，是其等應係一
    時失慮致罹刑章；再被告二人犯下本案犯行後，被告戊○○隨即於案發後隔天即
    以匯款方式將其分得之十萬元歸還被害人丙○○，被告丁○○亦已將強盜所得財
    物悉數返還被害人；又被告戊○○於犯後即主動向警方自首，丁○○犯罪後亦自
    動向警察機關投案，雖因警察機關業已知悉被告丁○○犯罪而不符自首之要件，
    然觀其等犯罪後之態度良好，顯頗有悔意；及被告二人犯罪之手段、所造成之危
    害等一切情狀，分別量處如主文第二項所示之刑。查被告二人前均未曾受有期徒
    刑以上刑之宣告，此有臺灣高等法院檢察署刑案紀錄簡覆表各一紙在卷（見原審
    卷第九、十二頁），被告二人犯後，即生反悔並主動出面投案或自首，並將所取
    得之財物自動歸還被害人，且被告之父母親亦出面向被害人道歉（詳見原審卷第
    六十八頁），由上述節情，在在顯示，被告等雖一時失慮致罹刑章，惟其等本性
    不惡，已知悔悟，且被告之父母親亦屬明理之人，本院認被告二人經此偵審程序
    ，當知警惕，信無再犯之虞，併各宣告緩刑伍年，以啟自新。扣案之鋼筆一支，
    為供犯罪所用之物，業據被告戊○○坦認在卷，復為被告彭銓書所有，爰依刑法
    第三十八條第一項第二款之規定宣告沒收之。至麻繩及膠帶等物，雖為被告丁○○所有，並為供犯罪所用之物，然既未扣案，爰不宣告沒收，附此敘明。
據上論斷，應依刑事訴訟法第三百六十九條第一項前段、第三百六十四條、第二百九
十九條第一項前段、第三百條，刑法第二十八條、第三百二十八條第五項、第三百四
十六條第一項、第二條第一項但書、第五十五條、第六十二條、第三十八條第一項第
二款，罰金罰鍰提高標準條例第一條前段，判決如主文。
本案經檢察官彭坤業到庭執行職務。
中　　華　　民　　國　　　九十一　　　年　　　九　　　月　　　十七  　　日
                          台灣高等法院刑事第二十四庭
                                    審判長法　官
                                          法　官
                                          法　官
得上訴
附錄：本判決論罪科刑法條全文
刑法第三百二十八條第五項：
    第三百四十六條第一項：
